臺灣臺北地方法院刑事判決　　　　　　　92年度易字第1799號
　　公　訴　人　台灣台北地方法院檢察署檢察官
　　被　　　告　寅○○
　　選任辯護人　黃德賢律師
　　被　　　告　丙○○
　　選任辯護人　薛欽峰律師
　　　　　　　　林正律師
　　　　　　　　周慧貞律師
上列被告等因妨害名譽案件，經檢察官提起公訴（92年度偵字第
1772號、第15394號），本院判決如下：
    主  文
寅○○連續散布文字，指摘足以毀損他人名譽之事，處有期徒刑
伍月，如易科罰金，以參佰元折算壹日。
丙○○無罪。
    事  實
一、寅○○係國立台灣師範大學（下稱師範大學）歷史學系兼任
    教授暨台灣師大歷史學報編輯委員會校外編輯委員，緣該校
    歷史學系於民國90年9月28日召開90學年度第2次教師評審委
    員會，會中以「同意票4票、不同意票1票、棄權票2 票、空
    白票2 票」之未達三分之二多數同意，乃對該校歷史學系專
    任教授乙○○作成屆齡不予延長退休期限之決議，復於91年
    5 月13日，該校歷史學系又於90學年度第7 次教師評審委員
    會中，再以「同意票7票、不同意票1票、棄權3票、空白票2
    票」之未達三分之二多數同意，而對乙○○教授作出不予在
    該校繼續兼任授課之決定；因師範大學歷史學系教師評審委
    員會於作成前開二次決議時，係採無記名投票方式，且有關
    乙○○教授何以無法使其延長退休期限、不能繼續兼任授課
    等決定理由，復均未於教師評審委員會之議事紀錄中載明，
    致乙○○教授認為該評議程序有違正當法律程序，侵害其權
    益，乃對於91年6 月出刊之第30期台灣師大歷史學報封面及
    內頁中，加印有「乙○○教授【榮退】紀念專號」之【榮退
    】字樣要求該校歷史學報編輯委員會更正，而寅○○於知悉
    乙○○教授上開函請台灣師大歷史學報編輯委員會更正之緣
    由後，亦認為師範大學歷史學系教師評審委員會以未附理由
    無記名投票之方式，對乙○○教授作成不予延長退休期限、
    免兼任授課等決定有所瑕疵，遂於91年11月17日，將所撰寫
    「關於乙○○榮退疑雲事件處理意見書」，於台灣師大歷史
    學報編輯委員會中，向廖隆盛、辛○○、癸○○、鄧世安等
    各該特定委員（該次會議，己○○、張瑞德二位編輯委員未
    出席）提出對乙○○教授「榮退」該案之個人意見（有關寅
    ○○所撰寫「關於乙○○榮退疑雲事件處理意見書」，本院
    不另為無罪之諭知，其理由詳如後述），因寅○○所撰寫「
    關於乙○○榮退疑雲事件處理意見書」並未獲得台灣師大歷
    史學報編輯委員會支持，且其在該委員會中所表示之個人意
    見，復於91年12月10日，遭師範大學歷史學系召開91學年度
    第1 次教師評審委員會決議，「應以歷史系名義致函寅○○
    教授澄清」；而寅○○因覺前開所撰寫意見書未獲採納，且
    乙○○教授權益受損部分，復無法藉由該意見書之撰寫而得
    以改變，乃竟基於意圖散布於眾，指摘足以毀損師範大學歷
    史學系教授辛○○名譽之事之概括犯意，先於91年12月18日
    ，向師範大學歷史學系專任教授廖隆盛、戊○○、辛○○、
    癸○○、蔡淵洯、朱鴻、丑○○等七人，以及該系內其他專
    任教職員工、系友賴澤涵、王吉林等多人，寄送其自己所撰
    寫之「寅○○致史學界公開書」，並在該公開書中指摘略以
    ：「黑幫成員諸如辛○○‧‧‧，說林、陳（指辛○○）為
    首的集團為黑幫已不足彰顯其為惡之特性，‧‧這群受僱黑
    幫【幹盡傷天害理之事】，卻不許雇用他們的學校主體—今
    日的在校學生明日的系友講句公道話？這又是典型黑幫行逕
    ，【黑幫幹盡壞事】」等語；復於91年12月間，經由不知情
    之前衛出版社社長丙○○（本院另為無罪之諭知，理由詳如
    後述），將其所著「從根爛起」一書公開出版，且於該書中
    又指摘稱：「辛○○想用建宏林老闆的錢（寫一本教科書外
    加一本教師手冊酬勞訂為新台幣〈下同〉60萬元）來化解多
    年恩怨，‧‧，我很震驚辛○○的作為，可以將林老闆付託
    之事假公濟私一番，竟利用他人投資的錢來收買朱鴻，‧‧
    ，辛○○生財有道，【還不僅僅是把公司的錢Ａ入私囊而已
    】，明明每次出席費用每人3000元的規定，他竟然向自己同
    事苛扣1500元，美其名是代扣所得稅，‧‧，卻看不到報稅
    用的扣繳憑單，亦即，公司給辛○○240萬元開會經費，他
    只拿10萬元出來開會，而10萬元中又省下每人一次1500元的
    費用，所以他預計10萬元的開銷又省下不少‧‧，辛○○所
    為無非是歷史知識的應用成功，這樣一位成功的商人呆在歷
    史學界未免大才小用了點，他連兔子不食窩邊草的江湖鐵律
    ，都可以推翻，錢膽包天至此，【建宏被他Ａ了23 0萬元】
    ，‧‧辛○○不單生財有術，兼且訛詐手法高竿」等語，以
    文字指摘足以毀損辛○○名譽之事。
二、案經辛○○、丑○○訴由臺灣臺北地方法院檢察署檢察官偵
    查起訴。
    理  由
壹、被告寅○○部分：
一、訊據被告寅○○對於在前揭時、地，撰寫「寅○○致史學界
    公開書」一文及著有「從根爛起」一書，並將該公開書寄給
    師範大學歷史學系教職員工、系友等人週知，復將「從根爛
    起」一書交由前衛出版社公開出版之事實固無異詞；惟仍矢
    口否認有何加重誹謗之犯行，辯稱：伊在該公開書及從根爛
    起一書中所述之內容均為真實，且與公共利益有關，故伊實
    無加重毀謗之行為存在云云。經查：
    （一）被告寅○○於致史學界公開書中，多次使用「黑幫」
          二字，並指稱告訴人辛○○為首的集團，為黑幫已不
          足彰顯其為惡之特性，且這群受僱黑幫【幹盡傷天害
          理之事】，【黑幫幹盡壞事】等語；固然，本院於審
          理中傳訊前師範大學歷史學系教授乙○○到庭結證稱
          ：伊在91年6月5日寫給被告寅○○的信函中，有寫到
          黑幫二字，其中「黑」字乃指看不見的動作，「幫」
          所指的乃一群人的意思，此二字，乃指一群人不公開
          也不負責，在背地裡運作之意，在歷史學系常常會用
          什麼「幫」，「幫」字並沒有不好的意思等語（見本
          院93年4 月27日審理筆錄第25頁以下）；詰之師範大
          學歷史學系教授己○○亦到庭證述：伊曾經跟被告盧
          建榮談過學校裡面有黑幫集團，而黑幫只是一種比喻
          ，其意義乃指相同的一群人，他們為了自己的利益，
          在任何一種需要表決的時候，通過對他們有利的議案
          ，而這種情形，有時候就會形成一種勢力，就像歷史
          學系教師評議委員會，本來有十三席，系裡把委員會
          委員名額減為十一席，只要可掌握八席，這樣就可以
          通過議案等語（見本院94年1月26日審理筆錄第10 頁
          以下），按依前開證人之證詞，並就被告寅○○所撰
          寫之致史學界公開書綜合觀之，被告寅○○於該公開
          書中，顯見係針對該校歷史學系乙○○教授，遭教師
          評審委員會以無記名，且於議事紀錄中未附理由之方
          式，通過不予延長退休期限、免兼任授課等決定，因
          其認上開評審投票程序，欠缺正當性，故乃以「黑幫
          」二字，形容並評論該項投票程序之不當，並認為該
          等議案中依循此不當程序而對乙○○教授投以反對票
          者，其投票行為，亦有不當及侵害乙○○教授權益之
          處；此從，「黑幫」二字，於師範大學歷史學系中已
          有他人引用作為一種比喻，且該致史學界公開書中所
          用「黑幫」二字，復明顯非指組織犯罪中以犯罪為宗
          旨，而從事犯罪活動，具脅迫性或暴利性之幫派組織
          ，又大學教師評審委員會，針對學校教師之聘任案之
          評議，本攸關大學教師素質之提升與否，以及大學教
          學、研究水準等品質之維繫，故具高度公共利益性質
          ，本為可受公評之事項下，益見，被告寅○○於該公
          開書中多次使用「黑幫」二字，尚難逕認其有詆損貶
          低他人名譽之意思存在；惟其在使用「黑幫」二字之
          同時，在該公開書中並指稱，告訴人辛○○為黑幫已
          不足彰顯其為惡之特性，且這群受僱黑幫【幹盡傷天
          害理之事】，【黑幫幹盡壞事】等語；徵以【幹盡傷
          天害理之事】，【黑幫幹盡壞事】等文字，本具有指
          摘他人殘酷而違背天道及理性，且有高度社會倫理之
          可非難性存在之意，而觀諸告訴人辛○○於師範大學
          歷史學系教授乙○○經教師評審委員會分別予以不准
          延長退休期限、免於兼任授課之決議中，依卷附師範
          大學歷史學系90年學度第2次、第7次教師評審委員會
          之議事紀錄所載，其僅係評審委員會之委員之一，其
          對議案之最後結果，本無決定之權，此在該評審委員
          會採行合議制及多數決之情形下，尤不論告訴人陳豐
          祥於該等議案之決定為何？又涉及乙○○教授能否延
          長退休期限，及繼續兼任授課等足以改變其身分地位
          之議案，該評審委員會未請乙○○教授陳述意見，即
          逕為上開改變乙○○教授身分之決定，是否容有正當
          程序違背之疑慮？被告寅○○之僅憑該教師評審委員
          會之不准乙○○教授延長退休期限、免予兼任授課等
          決定之結果，即指稱，告訴人辛○○【傷天害理】，
          【幹盡壞事】，顯然，已對前開可受公評之事，逾越
          合理評論範圍，是被告寅○○有以在該致史學界公開
          書中，貶損告訴人辛○○在社會中之名譽地位，自甚
          明確。
    （二）次查，建宏出版社負責人丁○○於86年4 月間，委請
          告訴人辛○○擔任高中歷史教科書之總編輯，並由告
          訴人辛○○及同在師範大學歷史學系任教之同事朱鴻
          、戊○○、子○○、己○○等人，及案外人陳炯彰，
          分別負責撰寫高中歷史（下）、高中歷史（上）、高
          中中國文化史（全）、高中世界文化史（全）、（上
          ）、（下）等共六冊教科書，且前開高中歷史教科書
          編撰之出版契約書，係由告訴人辛○○代理其他編著
          者與建宏出版社簽約等情，此迭經建宏出版社負責人
          丁○○於本院審理中到庭證述明確（見本院93年6 月
          29 日審理筆錄第3頁以下），復有教科書出版契約書
          影本共六份在卷可憑，而本院審理中為釐清前開編著
          高中歷史（上）冊之師範大學歷史學系教授朱鴻，其
          係何緣由而參與建宏出版社有關該等教科書之編著工
          作，經本院傳訊師範大學歷史學系教授戊○○到庭證
          稱：師範大學歷史學系的幾位同事，都是在告訴人陳
          豐祥的拜託下，參與建宏出版社有關高中歷史教科書
          的編撰工作，其中朱鴻教授參與教科書編撰工作，是
          因告訴人辛○○向伊徵求意見，伊和子○○教授就主
          動告訴辛○○可以邀請朱鴻教授參加等語（見本院93
          年3月2日審理筆錄第30頁以下）；另詰之師範大學歷
          史學系教授子○○亦到庭結證稱：朱鴻教授參與建宏
          出版社教科書編著工作，是伊和戊○○教授推薦的，
          因為伊等二人覺得朱鴻教授對歷史教育這方面很有興
          趣，所以覺得他很合適等語（見本院93年4 月27日審
          理筆錄，第12頁以下），而依上開證人之證詞觀之，
          既然告訴人辛○○係因師範大學歷史學系戊○○、劉
          德美二位教授之推薦，而委請案外人朱鴻教授一同參
          與教科書之編撰工作，顯見被告寅○○於【從根爛起
          】一書中指稱：「辛○○想用建宏林老闆的錢（寫一
          本教科書外加一本教師手冊酬勞訂為60萬元來化解多
          年恩怨，‧‧，【我很震驚辛○○的作為，可以將林
          老闆付託之事假公濟私一番，竟利用他人投資的錢來
          收買朱鴻】云云，即與實情不符；又告訴人辛○○擔
          任建宏出版社高中歷史教科書總編輯之工作，本應依
          憑建宏出版社委任處理事務之相關規定，處理教科書
          編撰受託之事務，避免違背受託義務或有濫權情形；
          而被告寅○○於該【從根爛起】一書中，在無任何證
          據足以佐憑，且在建宏出版社以己有之資金，委任他
          人撰寫教科書，渠等間所涉及之出版契約，為私權關
          係，亦難認即與公共利益有直接之關連下，猶以告訴
          人辛○○【可以將林老闆付託之事假公濟私一番，竟
          利用他人投資的錢來收買朱鴻】等，足以引涉告訴人
          辛○○違背建宏出版社受託任務而有背信嫌疑之文字
          ，在該【從根爛起】一書中予以公開指摘，顯見，其
          上揭文字之記載，確有妨害告訴人辛○○名譽之犯意
          ，應堪認定。
    （三）末查，被告寅○○於【從根爛起】一書中，另指稱告
          訴人辛○○，「【還不僅僅是把公司的錢Ａ入私囊而
          已】，明明每次出席費用每人3000元的規定，他竟然
          向自己同事苛扣1500元，美其名是代扣所得稅，‧‧
          ，卻看不到報稅用的扣繳憑單，亦即，公司給辛○○
          24 0萬元開會經費，他只拿10萬元出來開會，而10萬
          元中又省下每人一次1500元的費用，所以他預計10萬
          元的開銷又省下不少‧‧，辛○○所為無非是歷史知
          識的應用成功，這樣一位成功的商人呆在歷史學界未
          免大才小用了點，他連兔子不食窩邊草的江湖鐵律，
          都可以推翻，錢膽包天至此，【建宏被他Ａ了230 萬
          元】，‧‧辛○○不單生財有術，兼且訛詐手法高竿
          」云云，惟本院審理中針對告訴人辛○○於負責上開
          教科書之出席會議時，有無苛扣他人出席費用一事，
          經訊之師範大學歷史學系教授子○○到庭證稱：告訴
          人辛○○並沒有告訴伊要代扣1500元，作為代扣所得
          稅的費用，且伊領的出席費用是稅前的，還是稅後的
          ，伊也不清楚等語（見本院93年4 月17日審理筆錄第
          13頁、第16頁），質之師範大學歷史學系教授戊○○
          亦證稱：告訴人辛○○並沒有代扣出席費用，而告訴
          人辛○○曾經跟伊說他要負擔稅，有一些行政費用是
          辛○○要負擔的，至於負擔的款項來源，伊不清楚等
          語（見93年3月2日審理筆錄第31頁、第34頁）；再詰
          之建宏出版社負責人丁○○、編輯部主管庚○○亦均
          到庭證述：未聽聞告訴人辛○○有向他人苛扣1500元
          出席費用的事等語（見本院93年6 月29日審理筆錄第
          15頁、93年8月3日審理筆錄第30頁）；另訊之同參與
          建宏出版社相關教科書會議之人即證人甲○○、黃德
          宗等人，或證稱：伊不清楚告訴人辛○○有無代扣15
          00元所得稅之事（見本院93年8月3日審理筆錄第14頁
          ，甲○○證詞），或證述：伊有出席告訴人辛○○主
          持的教科書會議，但伊沒有印象告訴人辛○○是否有
          講到代扣部分出席費用，以便扣繳所得稅之事等語（
          見本院94年1 月26日審理筆錄第15頁至第16頁，黃德
          宗證詞），而綜就前開證人之證詞綜合觀之，既然建
          宏出版社之負責人、編輯部主管，甚至與會出席告訴
          人辛○○主持有關教科書會議之人員，對於有關告訴
          人辛○○有無利用主持教科書會議中，苛扣與會出席
          人員每人1500元出席費用之事，均無所悉，則被告盧
          建榮於【從根爛起】一書中，指稱告訴人辛○○，苛
          扣與會出席同事每人1500元一節，自與實情不符；再
          查，告訴人辛○○於擔任建宏出版社高中歷史教科書
          總編輯時，依卷附教科書出版契約書影本所載，告訴
          人辛○○每冊依約可取得各40萬元之行政費用（包含
          總主編、會議出席費、差旅費、試教費等），總計24
          0萬元，而上開240萬元，係由建宏出版社分次給付，
          其中前開六冊歷史教科書第一期之行政費用，建宏出
          版社業已支付，至於第五冊部分，因被告寅○○後來
          參與撰寫，故建宏出版社未再付尾款，而第六冊部分
          ，則因建宏出版社與師範大學歷史學系教授子○○解
          約，故第六冊第二期以後之費用，亦未再領取等情，
          此迭據告訴人辛○○於本院審理中證述明確（見本院
          93年3月2日審理筆錄第11頁、第12頁），復有前開教
          科書出版契約書影本共六份在卷可憑；又告訴人陳豐
          祥雖因前開其負責編撰之「高中歷史」（上）冊部分
          ，內容較為艱深，而於89年該書二版印刷發行時，與
          建宏出版社針對有無再行修正或委由第三人重新修正
          等發生契約及著作權上之爭議，此雖亦經建宏出版社
          負責人丁○○到庭證述綦詳（見本院93年6 月29日審
          理筆錄第3頁以下），並有本院於93年2月23日函向中
          華郵政股份有限公司台北分局調取之「寄件人：建宏
          出版社、收件人：辛○○教授」之郵局存證信函影本
          一份在卷可查；惟不論告訴人辛○○與建宏出版社針
          對前開編撰歷史教科書有何履約上之爭議，既然告訴
          人辛○○並非憑空而可取得建宏出版社之行政費用，
          且其實際上亦有以總編輯之身分，參與教科書之行政
          會議，又依前開卷附之存證信函所示，建宏出版社亦
          僅係於該存證信函中表示，告訴人辛○○「怠於修訂
          本書，本公司（即建宏出版社）被迫支出額外費用另
          聘潘先生代為修訂，總計本公司因台端與本書有關之
          違約情事，在編輯、宣傳、外務各方面所蒙受之損失
          已達上百萬元」等語，該出版社並未表明告訴人陳豐
          祥於擔任該六冊歷史教科書總編輯期間，有何侵占建
          宏出版社款項之情，則被告寅○○在無何證據，且連
          建宏出版社均未表示告訴人辛○○有侵占230 萬元行
          政費用之情形下，即於【從根爛起】一書中，自行計
          算告訴人辛○○只拿10萬元出來開會，並公開指摘【
          建宏被他Ａ了230 萬元】，‧‧辛○○不單生財有術
          ，兼且訛詐手法高竿】等足以貶損告訴人辛○○名譽
          地位之文字敘述，是其有妨害告訴人辛○○名譽之犯
          意實甚明確。
    （四）綜上所述，被告寅○○於前揭公開書或從根爛起一書
          中所為之文字指摘，或已逾公開評論之合理範圍，或
          所述與事實不符，復與公共利益無直接之關連，則其
          前開所辯，無非係卸責之詞，難可採信，是本件事證
          明確，被告寅○○犯行堪以認定，應予以依法論科。
二、按刑法第310條第3項前段「對於所誹謗之事，能證明其為真
    實者，不罰」之規定，固非謂行為人必須自行證明其言論內
    容確屬真實，始能免於刑責，然行為人仍應憑足認其有相當
    理由確信其為真實之證據資料而指摘，始得謂有上揭阻卻違
    法事由之適用，司法院大法官會議釋字第509 號解釋意旨、
    最高法院90年臺非字第155 號判決意旨可資參照，倘行為人
    空言謂所指摘之事為真實，卻未能提出足資其確信為真實之
    相當理由及證據資料以供法院調查審認，自難謂仍有刑法第
    310條第3項前段規定適用之餘地。又「以善意發表言論，對
    於可受公評之事，而為適當之評論者，不罰」，雖亦為刑法
    第311條第3款所明定，惟揆諸該條之立法意旨，無非係為兼
    顧言論自由及個人名譽之保護，故乃設有此分際，以免因過
    分保護個人名譽，而箝制言論自由，同時亦不能因保障言論
    自由，而置個人名譽於不顧，因此，凡對某事，公開以文字
    或言詞，表示其個人之看法與主張或予以評論，若已逾越合
    理評論之範圍，則自仍不得阻卻違法。查被告寅○○於前揭
    公開書或從根爛起一書中所為之文字指摘，或已逾公開評論
    之合理範圍，或所述與事實不符，復與公共利益無直接之關
    連，核其所為，係犯刑法第310條第2項散布文字指摘足以毀
    損他人名譽之事罪。又被告寅○○於該致史學界公開書及從
    根爛起一書中，先後二次，指摘足以毀損告訴人辛○○名譽
    之事，均時間緊接，方法相同，所犯係構成要件相同之罪名
    ，顯係基於概括之犯意而為之，為連續犯，依刑法第56條之
    規定，以一罪論，並加重其刑。另檢察官於起訴書中，雖摘
    錄被告寅○○在「從根爛起」一書中，有言及「辛○○、朱
    鴻在研究生階段時同時追一位女生，鬧出三角關係戀情後，
    辛○○抱得美人歸」，以及「辛○○於外國史一竅不通」等
    文字，惟觀之被告寅○○所撰前開男女戀情一節，文字中並
    無何貶抑告訴人辛○○名譽之情形存在；而有關指稱告訴人
    辛○○於「外國史一竅不通」部分，細觀「從根爛起」一書
    中，其前後緊接文字之記載為：「再來是《世界文化—歷史
    篇上》和《世界文化—歷史篇下》，主要是由台北師院陳炯
    彰教授、輔仁大學林立樹教授、以及師大歷史系子○○教授
    分章寫就。結果，過程攪攘不安，勉強結案之後，辛○○只
    能跳腳，卻無力收拾善後，這是因為辛○○於外國史一竅不
    通，只有乾著急的份，事後我據建宏方面的說法，林立樹所
    交之稿不令辛○○滿意，在欲改無路之下躲得無影無蹤，後
    來是由林立樹的研究生代為定稿的，才勉強向書局交差了事
    」等語，且參以告訴人辛○○於本院審理中亦自承，其碩士
    論文，係寫「清末日本對清廷欽定憲法的影響」，博士論文
    寫的是「近代日本的大陸政策」等情（見本院93年3月2日審
    理筆錄第5 頁），則被告寅○○在從根爛起一書中指稱「辛○○於外國史一竅不通」等文字，顯見，只是用以形容，告
    訴人辛○○非係研究世界文化史之學者，故其擔任建宏出版
    社高中歷史教科書之總編輯時，對於其他編著者在編撰「世
    界文化史部分」所遇到之難題，當無法自行解決之意，其無
    貶損告訴人辛○○學術地位之意，亦甚明確，是檢察官起訴
    書中所引用「從根爛起」一書中之上揭文字，自難認係用以
    指摘被告寅○○有妨害告訴人辛○○名譽之文字，附此敘明
    。爰審酌被告寅○○其發表該致史學界公開書，及從根爛起
    一書，雖其本意乃在捍衛師範大學歷史學系乙○○教授之權
    益，並揭露大學內部有關教育改革之相關弊端，顯見其犯罪
    之惡性，尚非鉅大；惟其在該公開書及從根爛起一書中，以
    幾近認定告訴人辛○○已構成刑法背信、侵占等罪之文字敘
    述方式，公開予以指摘，此對於亦擔任大學教授之告訴人而
    言，不論對其個人之名譽地位，甚至該校學生，自將會對其
    人格產生貶損之認知，對其名譽所受之損害，可謂極大，及
    考量其犯罪之目的、動機、手段、所生危害、嗣後否認犯行
    、迄未與告訴人辛○○達成和解等一切情狀，量處如主文所
    示之刑，並諭知易科罰金之折算標準，以資懲儆。
三、另公訴意旨略以：被告寅○○基於妨害名譽之犯意，於91年
    11月19日，師範大學歷史學系因案外人乙○○教授經師範大
    學教師評審委員會決議不繼續聘任問題召開協調會時，被告
    寅○○竟於該協調會中，散發「關於乙○○榮退疑雲事件處
    理意見書」，內容指稱略以：「辛○○等人為黑幫集團橫行
    無忌，丑○○也不脫這種模式，同時也沒有研究能力」等語
    ，以文字指摘足以毀損辛○○、丑○○名譽之事，因認被告
    寅○○尚涉犯刑法第310條第2項之加重誹謗罪嫌云云。按刑
    法第310條第2項加重誹謗罪之成立，除須行為人有意圖以文
    字或圖畫而散布於眾之意思外，尚須行為人其有將足以毀損
    他人名譽之事實，傳播於不特定人或多數人，使大眾得以知
    悉其內容者，始該當加重誹謗罪之構成要件；查師範大學歷
    史學系乙○○教授，分別經該校歷史學系於90年9 月28日、
    91年5月13日，召開90學年度第2次、第7 次教師評審委員會
    ，會中均以未達三分之二多數同意，而分別通過對乙○○教
    授作成屆齡不予延長退休期限、免予兼任授課等決定，因師
    範大學歷史學系教師評審委員會於作成前開二次決議時，係
    採無記名投票方式，且該教師評審委員會復未告知乙○○教
    授何以無法使其延長退休期限、不能繼續兼任授課等決定之
    理由，致乙○○教授認為，於91年6 月出刊之第30期台灣師
    大歷史學報封面及內頁中，加印有「乙○○教授【榮退】紀
    念專號」之【榮退】字樣，有遭羞辱之嫌，乃去函要求該校
    歷史學報編輯委員會更正等情，此除有前開師範大學90學年
    度第2次、第7次教師評審委員會會議紀錄各一份、台灣師大
    歷史學報第30期「乙○○教授榮退紀念專號」一本、乙○○
    教授請求台灣師大歷史學報編輯委員會更正之函文一紙在卷
    可憑外，復亦經師範大學歷史學系乙○○教授到庭證述屬實
    （見本院93年4 月27日審理筆錄第24頁以下），又依卷附第
    30期台灣師大歷史學報後附編輯委員會名冊所載，該編輯委
    員會成員包含「主任委員廖隆盛、執行編輯辛○○、校外編
    輯委員張瑞德、被告寅○○、編輯委員己○○、辛○○、鄧
    世安、癸○○」等共7 人在內；且復質之該編輯委員會編輯
    委員癸○○，於偵審中亦明確證述，被告寅○○於該歷史學
    報編輯委員會中，係將「關於乙○○榮退疑雲事件處理意見
    書」發給與會的五個委員，且當場朗讀一遍等語（見92年4
    月11日訊問筆錄，附於台灣台北地方法院檢察署92年度偵字
    第1772號卷宗第30頁背面、本院93年3月2日審理筆錄第37頁
    以下）；再參以被告寅○○向參與該次歷史學報編輯會議之
    五個委員所提出之前開意見書，於意見書第一段文字中既以
    載明：「收獲乙○○對於本屆編委會「草率」作成「榮退」
    專號的抗議書後，幾經思量，決定以「委員」當事人成員
    身分，以及廣大校友會／系友會—分子身分，提出建言如
    下，萬盼採擇，幸勿見拒」等語，徵以師範大學歷史學系乙○○教授如前述確有寄發更正信函予台灣師大歷史學報編輯
    委員會，而被告寅○○身為編輯委員之一，其對於該歷史學
    報遭函請更正，本有就事件具體內容，予以調查釐清之責任
    ，又該歷史學報編輯委員會，係屬合議制，如何解決及回應
    該校歷史學系乙○○教授具名更正之函文，事涉台灣師大歷
    史學報、乙○○教授、編輯委員等多方名譽及權益，則被告
    寅○○以校外編輯委員之身分，在該歷史學報編輯委員會會
    議中，將其就乙○○教授榮退有關處理之意見，向與會同具
    委員身分之特定人，表達並尋求多數決支持，此不論從被告
    寅○○撰寫該意見書之目的而言，抑或從其持該意見書用以
    尋求多數決通過之對象均為歷史學報之編輯委員而論，自均
    難認其主觀上有何以該意見書之文字而散布於眾，並傳播於
    不特定人或多數人，使大眾得以知悉其內容之誹謗犯意存在
    。此外，告訴人丑○○雖於本院審理中到庭證稱：被告寅○○所撰寫的「關於乙○○榮退疑雲事件處理意見書」，伊先
    是在師大歷史學報編輯會議得知，後來乙○○教授寄一封信
    給伊，就有附上這個意見書云云（見本院93年3月2日審理筆
    錄第16頁），惟查如前述有關第30期台灣師大歷史學報後附
    編輯委員會編輯委員名冊中，並無告訴人丑○○擔任編輯委
    員之紀錄，則告訴人丑○○自無可能參與是項會議而得悉該
    意見書內容，是其證述在該會議中得知被告寅○○撰寫之意
    見書內容一節，顯與實情不符，此部分證詞，自難作為被告
    寅○○有將該意見書散布於眾之犯罪事實之認定；至於告訴
    人丑○○前開證詞中，雖另證述案外人乙○○教授寄送信件
    予伊時，有附上該意見書一份；且訊之師範大學歷史學系教
    授壬○○亦到庭證稱：伊看過被告寅○○撰寫的意見書，而
    該意見書是乙○○教授寄給伊資料的附件等語（見本院93
    年3月2日審理筆錄第24頁），按被告寅○○前開所撰寫之意
    見書，師範大學歷史學系乙○○教授，究係基於何緣由，而
    將該意見書以附件之方式，寄送給上開之人，本與被告寅○○並無何直接之關連；何況，案外人乙○○教授於本院審理
    時亦證稱，歷史學報編輯委員會委員包含被告寅○○亦為其
    抗議之對象之一等語（見本院93年4月27日審理筆錄第32頁
    ），則在無任何證據足資佐證下，自無僅因案外人乙○○教
    授之將該意見書另寄送給其他師範大學歷史學系之同事，即
    可逕認渠等間有何共犯妨害名譽罪之意圖，是綜上所述，此
    部分不能證明被告寅○○犯罪，且本院復查無其他積極之證
    據足資認定被告寅○○有加重誹謗之犯行，原應為無罪之諭
    知，惟公訴意旨認此部分與前開有罪部分，有裁判上一罪之
    關係，爰不另為無罪之諭知，附此敘明。
貳、被告丙○○部分：
一、公訴意旨略以：被告丙○○與寅○○（本院另為有罪判決，
    詳如前述）二人，基於共同犯意聯絡，在91年12月間，明知
    寅○○所著「從根爛起」一書，內容多涉及謾罵且指摘足以
    妨害他人名譽之事，竟仍由寅○○將該書交由被告丙○○所
    經營之「前衛出版社」出版發行，內容指稱略以：「辛○○
    在研究所階段與他人同追一位女生，鬧出個三角關係戀情後
    ，辛○○抱得美人歸‧‧‧，辛○○想用建宏出版社老闆的
    錢來化解多年恩怨‧‧，竟利用他投資的錢來收買他人‧‧
    ，辛○○外國史一竅不通‧‧，辛○○的生財有道，還不僅
    僅是把公司的錢Ａ入私囊而已‧‧，辛○○所為無非是歷史
    知識的應用成功，這樣一位成功的商人呆在歷史學界未免大
    材小用了點，他連兔子不食窩邊草的江湖鐵律，都可以推翻
    ，錢膽包天至此，建宏被他Ａ了230 萬元‧‧，辛○○不單
    生財有術，兼且訛詐手法高竿」等語，以文字指摘足以毀損
    辛○○名譽之事，因認被告丙○○涉犯刑法第310條第2項之
    加重誹謗罪嫌云云。
二、按被告未經審判證明有罪確定前，推定其為無罪；且犯罪事
    實應依證據認定之，無證據不得認定犯罪事實；又不能證明
    被告犯罪者，應諭知無罪之判決，刑事訴訟法第154 條、第
    301 條第1 項分別定有明文。又事實之認定，應憑證據，如
    未能發現相當證據，或證據不足以證明，自不能以推測或擬
    制之方法，為裁判基礎；且認定不利於被告之事實須依積極
    證據，苟積極證據不足為不利於被告事實之認定時，即應為
    有利於被告之認定；另認定犯罪事實所憑之證據，雖不以直
    接證據為限，間接證據亦包括在內，然而無論直接證據或間
    接證據，其為訴訟上之證明，須於通常一般之人均不致有所
    懷疑，而得確信其為真實之程度者，始得據為有罪之認定，
    倘其證明尚未達到此一程度，而有合理之懷疑存在而無從使
    事實審法院得有罪之確信時，即應由法院為諭知被告無罪之
    判決。最高法院40年台上字第86號、30年台上字第816 號、
    76年台上字第4986號判例可資參照。
三、本件公訴人認被告丙○○涉有刑法第310條第2項之加重誹謗
    罪嫌，無非係以被告丙○○為「前衛出版社」社長，而該出
    版社確有出版被告寅○○所著「從根爛起」一書等為其主要
    論據。訊據被告丙○○堅詞否認有何加重誹謗之犯行，辯稱
    ：伊擔任前衛出版社社長，出版被告寅○○所著「從根爛起
    」一書，其一乃考量該書係為揭開台灣教科書編審界惡質不
    良現象，其二，乃係該書有精彩的歷史見解論辯；而出版業
    雖然是一個言論平台，但其性質和一般傳播媒體不同，出版
    業能力有限，不可能牽涉到人物批判的時候，均可事事查證
    ，以本案為例，司法機關都要用這麼多的人力資源去調查，
    才知道該書有無涉及妨害名譽，伊出版社如何能夠做到等語
    （見本院94年3月9日審理筆錄第17頁）。
四、經查：被告丙○○負責之前衛出版社，確有於91年12月間出
    版被告寅○○所著「從根爛起」一書，且該書中亦確實載有
    上揭公訴意旨中有關告訴人辛○○將建宏出版社之錢Ａ入私
    囊等文字之情，此固為被告丙○○所是認，並有從根爛起一
    書在卷可憑；惟觀之卷附由被告丙○○與寅○○所簽訂「出
    版權授與契約書」第三條已有「甲方（指同案被告寅○○）
    應擔保本書之內容，無違背著作權法及其他有關法令之規定
    」，且違反該條時，依前開契約書第五條之規定，所有前衛
    出版社因此所受之損失，將由被告寅○○負責；又本院審理
    中同案被告寅○○亦供承：被告丙○○於出版「從根爛起」
    一書前，有告訴伊雖然有言論自由，但不能以侵害人民權利
    為手段，而伊亦向被告丙○○保證，所有書本內容均有根有
    據等語（見本院94年3月9日審理筆錄第14頁），再參以「從
    根爛起」一書中，同案被告寅○○所徵引之文獻，中文部分
    包含論文、書籍、報章等共計有180 篇，外文書籍部分包含
    西文、日本部分，亦共有63篇之多；徵按，出版業之將他人
    著作予以出版，因出版可以將社會中一再重新形成之意見與
    訴求，藉由資訊的取得而予以表示意見，再以其引導力，進
    而在公眾之討論中發生作用，並彰明公共意見，故言論藉由
    出版而表現者，自仍屬言論表現自由之範疇，故參酌司法院
    大法官會議釋字第509 號解釋，所揭櫫「言論自由為人民之
    基本權利，憲法第11條定有明文，國家應給予最大限度之維
    護，俾其實現自我、溝通意見、追求真理及監督各種政治或
    社會活動之功能得以發揮。惟為兼顧對個人名譽、隱私及公
    共利益之保護，法律尚非不得對言論自由依其傳播方式為合
    理之限制。刑法第310條第1項及第2 項誹謗罪即係保護個人
    法益而設，為防止妨礙他人之自由權利所必要，符合憲法第
    23條規定之意旨。至刑法同條第3 項前段以對誹謗之事，能
    證明其真實者不罰，係針對言論內容與事實相符之保障，並
    藉以限定刑罰權之範圍，非謂指摘或傳述誹謗事項之行為，
    必須自行證明其言論內容確屬真實，始能免於刑責。惟行為
    人雖不能證明言論為真實，但依其提出證據資料，認為行為
    人有相當理由確信其為真實者，即不能以誹謗罪之刑責相繩
    ，亦不得以此項規定而免除檢察官或自訴人於訴訟程序中，
    依法應負行為人故意毀損他人名譽之舉證責任，或法院發現
    其為真實之義務」之意旨。查同案被告寅○○，如前述壹部
    分說明，其所著「從根爛起」一書，雖有部分文字，涉及加
    重誹謗犯行，惟被告丙○○代表前衛出版社，在該書出版前
    ，既已和同案被告寅○○簽有「出版權授與契約書」以釐清
    彼此間有關避免觸犯相關法令之法律責任，復且出版該書前
    ，亦獲有同案被告寅○○未侵害他人權益，所著內容均有憑
    有據之保證，又該書中，亦確有引用共計高達243 本中西文
    獻作為註解，則被告丙○○本於同案被告寅○○依憑契約及
    個人對文章內容不違背法令之保證，而予以出版該書，此在
    無其他積極證據足資佐證下，自難僅憑被告丙○○確有出版
    「從根爛起」一書，即可遽認其主觀上有何與同案被告寅○○共犯加重誹謗罪之犯意存在；何況，告訴人辛○○於本院
    審理中亦到庭供證，與被告丙○○並無何恩怨過節（見本院
    93年3月2日審理筆錄第13頁），則被告丙○○是否有以妨害
    告訴人辛○○名譽之犯意，而為同案被告寅○○出版該書，
    並陷自身於刑事訴追危險之必要，亦非無疑？是綜上所述，
    公訴人既然無法舉證證明被告丙○○與同案被告寅○○確有
    共犯加重誹謗之犯意聯絡存在，且本院復查無其他積極證據
    足認被告丙○○有何前開加重誹謗之犯行，則揆諸首開說明
    ，本案既不能證明被告丙○○犯罪，爰應為被告丙○○無罪
    之諭知。
據上論斷，應依刑事訴訟法第299條第1項前段、第301條第1項，
刑法第56條、第310條第2項、第41條第1項前段，罰金罰鍰提高
標準條例第1條前段、第2條，判決如主文。
本案經檢察官趙雪瑛到庭執行職務
中　　華　　民　　國　　94　　年　　4 　　月　　26　　日
　　　　　　　　　刑事第十庭  審判長  法　官　丁蓓蓓
                                      法  官  劉煌基
                                      法  官  蔡世祺
如不服本判決，應於判決送達後10日內，向本院提出上訴狀。
以上正本證明與原本無異。
                                      書記官  柯貞如
中　　華　　民　　國　　94　　年　　4 　　月　　26　　日
附錄論罪科刑法條：刑法第310條第2項。
中華民國刑法第310條第2項(誹謗罪)
意圖散布於眾，而指摘或傳述足以毀損他人名譽之事者，為誹謗
罪，處一年以下有期徒刑、拘役或五百元以下罰金。
散布文字、圖畫犯前項之罪者，處二年以下有期徒刑、拘役或一
千元以下罰金。
對於所誹謗之事，能證明其為真實者，不罰。但涉於私德而與公
共利益無關者，不在此限。
